【裁判字號】    98,訴,709
【裁判日期】    980731
【裁判案由】    確認抵押權不存在等
【裁判全文】
臺灣桃園地方法院民事判決               98年度訴字第709號
原      告  甲○○
訴訟代理人  余樹田律師
被      告  丙○○○
訴訟代理人  林耀立律師
上列當事人間請求確認抵押權不存在等事件，於民國98年7 月8
日辯論終結，本院判決如下：
    主  文
確認原告與被告間就原告所有坐落桃園縣中壢市○○段一三二之
七三地號土地（面積八十八平方公尺）權利範圍全部，及其上同
段一九二四建號建物（門牌號碼：桃園縣中壢市○○路○段六十
三巷二十弄二十六號）權利範圍全部，於民國九十五年一月十六
日以桃園縣中壢地政事務所九十五年壢登字第二四一七０號登記
，以被告為抵押權人，設定最高限額新臺幣壹佰伍拾萬元，存續
期間自民國九十五年一月十三日起至民國九十七年一月十二日止
之抵押權所擔保之債權不存在。
被告應將前項抵押權設定登記予以塗銷。
訴訟費用由被告負擔。
    事實及理由
壹、程序方面：
    按民事訴訟法第247 條所謂即受確認判決之法律上利益，係
    指因法律關係之存否不明確，致原告在私法上地位有受侵害
    之危險，而此項危險得以對於被告之確認判決除去之者而言
    ，故確認法律關係成立或不成立之訴，苟具備前開要件，即
    得謂有即受確認判決之法律上利益（最高法院42年台上字第
    1031號判例參照）。查本件原告主張：伊所有坐落桃園縣中
    壢市○○段132 之73地號土地及其上同段1924建號（門牌號
    碼：桃園縣中壢市○○路○ 段63巷20弄26號）建物，權利範
    圍均為全部（以下合稱系爭房地），係遭伊前妻即訴外人丁
    ○○竊取相關資料，設定最高限額新臺幣（下同）150 萬元
    之抵押權予被告（下稱系爭抵押權），伊與被告間實無何債
    權債務關係，乃訴請確認系爭抵押債權不存在及塗銷該抵押
    權之設定登記等語，然為被告所否認，並以系爭抵押債權係
    原告委託丁○○出面借款所致，該債權確實存在等語置辯，
    則系爭抵押債權之存否，非僅牽涉系爭房地有無被查封拍賣
    之可能，且亦影響該房地之交易價值，已致原告在私法上地
    位有受侵害之危險，而此項危險既得以對於被告之確認判決
    除去之，應認原告本件所提確認之訴部分，乃有即受確認判
    決之法律上利益，合先敘明。
貳、實體方面：
一、原告主張：伊前妻丁○○（於民國86年9 月10日離婚）因賭
    博欠債，竟利用返家探視子女之機會，趁隙竊取伊所有系爭
    房地之所有權狀、印鑑證明、身分證及印章，並以伊名義偽
    造本票，交付被告至桃園縣中壢地政事務所（下稱中壢地政
    所）辦理系爭抵押權之設定登記，而伊與被告素無金錢往來
    ，從未有何借款債務，且亦未曾為丁○○擔保任何債務，爰
    請求確認系爭抵押債權不存在，及依抵押權之從屬性，請求
    塗銷該抵押權之設定登記，並聲明：如主文所示等語。
二、被告則以：其確曾貸與原告金錢，而原告係委託丁○○出面
    與其女婿即訴外人乙○○接洽借貸事宜。丁○○出面借款時
    並備妥系爭房地可供設定抵押權之一切文件，於95年1 月16
    日至中壢地政所，以其為權利人，設定登記最高限額70萬元
    之第2 順位抵押權，其乃於同年月18日自銀行提領現金100
    萬元，其中60萬元即交付丁○○貸與原告。同年6 月間，原
    告又委託丁○○向其再借40萬元，並於同年月15日，辦理前
    揭抵押權之權利內容變更登記，將最高限額自70萬元提高至
    150 萬元後，由其於同年月19日自銀行提領現金交付丁○○
    。同年7 月24日，再借50萬元，仍由其自銀行提領現金交付
    丁○○。至此，借款金額合計150 萬元。同年9 月間，丁○
    ○償還100 萬元，並告知乙○○該款項係家人所給，尚欠款
    50萬元。隨後，原告並委託丁○○陸續於同年10月11日、12
    月18日各借款50萬元，於96年3 月21日、4 月25日、5 月11
    日分別借款20萬元、10萬元、20萬元，連同原積欠之50萬元
    ，迄今尚未償還之借款總計200 萬元。因其中有本票150 萬
    元部分，經其依法聲請拍賣抵押物即系爭房地，原告始出面
    否認，其與原告間確有系爭抵押債權存在等語，資為抗辯。
    並聲明：駁回原告之訴。
三、經查，丁○○係原告之前配偶，2 人於86年9 月10日離婚，
    而系爭房地為原告所有，且該房地先於95年1 月16日設定最
    高限額70萬元之第2 順位抵押權予被告，嗣於同年6 月15日
    ，該抵押權之權利內容經變更，將擔保債權之最高限額自70
    萬元提高至150 萬元，又系爭抵押權係以中壢地政所95年壢
    登字第24170 號辦理登記，其權利價值為最高限額150 萬元
    ，存續期間自95年1 月13日起至97年1 月12日止，權利人為
    被告，設定義務人及債務人則為原告等情，業據原告提出戶
    籍謄本、土地暨建物登記第2 類謄本、土地登記申請書為證
    （見本院卷第8-11、14-18 頁），並有本院依職權向中壢地
    政所調取之系爭房地異動索引、系爭抵押權申辦登記資料、
    土地暨建物登記第2 類謄本在卷可稽（見本院卷第43-64 頁
    ）。另丁○○曾陸續透過乙○○向被告取得借款，丁○○並
    提供原告所有相關資料予乙○○辦理系爭抵押權設定及權利
    內容變更登記乙節，亦據證人丁○○證述明確，核與證人乙
    ○○證述情節相符（見本院卷第68、69頁）；且前揭事實皆
    為兩造所不爭執（見本院卷第5 、31、32、68-70 頁），均
    堪信為真實。
四、原告主張：伊與被告間並無任何借款債務，亦未曾為丁○○
    擔保任何債務，系爭抵押權乃丁○○擅自拿取伊所有相關資
    料辦理設定登記予被告，並未經伊同意或授權等語，則為被
    告所否認，並以前開情詞置辯。因此，本件爭執之癥結應在
    於原告是否曾委由丁○○向被告借款，而有系爭抵押權所擔
    保之債權存在？以及原告是否曾為擔保上開借款債務，而授
    權丁○○設定系爭抵押權予被告？茲審究如下：
  (一)按當事人主張有利於己之事實者，就其事實有舉證之責任，
    民事訴訟法第277 條前段定有明文。次按，最高限額抵押權
    之存續期限一旦屆滿，該抵押權即因而歸於確定，凡在存續
    期間所發生之債權，固均為抵押權效力所及，然最高限額抵
    押權確定後，即成為普通抵押權，其從屬性因而回復，其所
    擔保之債權即為確定時存在且於不逾最高限額之擔保範圍內
    為特定債權，而抵押權為擔保物權，具有從屬性，倘無所擔
    保之債權存在，抵押權即無由成立，自應許抵押人請求塗銷
    該抵押權之設定登記（最高法院83年度台上字第557 號、91
    年度台上字第641 號、84年度台上字第167 號等判決要旨參
    照）。因此，定有存續期間之最高限額抵押權，在期間屆滿
    後，如其原擔保之存續期間內所可能發生之債權自始不存在
    ，則依抵押權之從屬性，自得許抵押人請求塗銷抵押權之設
    定登記。又無權利人就權利標的物所為之處分，經有權利人
    之承認始生效力，民法第118 條第1 項亦定有明文。
  (二)查系爭抵押權雖為最高限額抵押權，惟已因存續期間至97年
    1 月12日屆滿而確定，有卷存土地暨建物登記謄本足憑，堪
    認該抵押權應已屬普通抵押權而具從屬性，須從屬於所擔保
    之特定債權而存在，否則，系爭抵押權即無由成立，應許抵
    押人請求塗銷該抵押權之設定登記。被告雖抗辯：丁○○前
    述借款係受原告委託出面所為，其與原告間確有該抵押債權
    存在等語，然為原告所否認，則依前開規定，被告自須就原
    告委託借款事實之存在，負舉證之責任。而據證人丁○○證
    稱：渠有透過乙○○向被告借錢，本息總計260 萬元，是分
    很多次借，錢是渠要借的，有設定150 萬元之抵押權等語（
    見本院卷第69頁），核與證人乙○○證稱：丁○○借錢時，
    是說她自己要借，但是以她先生的不動產作為擔保，借錢時
    原告並未在場，且不曾與原告接洽過等語（見本院卷第67頁
    背面至第68頁）相合。衡諸證人乙○○係被告女婿，代被告
    與丁○○接洽借款事宜，此據被告自認在卷（見本院卷第31
    頁），並經證人乙○○證述無訛（見本院卷第67頁背面），
    當無偏頗原告之理，而2 人上開證述尚且一致，洵屬可信，
    是上述被告透過乙○○交付金錢予丁○○，其消費借貸之法
    律關係實係存在於被告與丁○○間，已可認定。至被告雖提
    出載有其提領金錢紀錄之銀行存摺影本3 紙為證（見本院卷
    第33 -35頁），惟此或可證明被告曾委由乙○○交付借款予
    丁○○，但尚不足據以認定該等借款即係原告委託丁○○出
    面所借。被告復未能有其他具體之舉證以實其說，則其上開
    抗辯，自無足取。原告主張：伊與被告間並無任何借款債務
    等語，應屬可採。
  (三)次查，證人乙○○雖證稱：丁○○借錢係以她先生的不動產
    作擔保，丁○○有出示內容載明原告授權她設定系爭抵押權
    予被告之委託書，但該委託書現在已找不到了等語（見本院
    卷第68頁），然與證人丁○○證稱：渠因賭博輸錢，經賭場
    人員介紹向乙○○借錢，渠未經原告同意即以系爭房地設定
    抵押權，相關證明均是渠自己逕從原告抽屜取得，辦理原告
    印鑑證明之委託書係乙○○寫好內容後，交渠蓋上原告印章
    ，原告並不知情，且前後2 次辦理登記（按即95年1 月16日
    系爭抵押權設定登記及同年6 月15日權利內容變更登記）均
    係渠將相關資料交予乙○○辦理，而借錢本票上原告之簽名
    及印文亦均係渠所為，渠並未向乙○○出示原告的授權書等
    語（見本院卷第69至70頁）不相符合。本院審酌證人乙○○
    係被告之女婿，上述借款關係係透過其所交付而成立，利害
    關係顯與被告一致，所為利於被告之證述，非無偏頗被告之
    虞，不足作為利於被告認定之惟一事證，復就上開所述未能
    提出所稱原告授權辦理系爭抵押權之委託書供憑，所言已難
    遽信。且依其所述，系爭抵押權之設定，既係為擔保丁○○
    之借款，則所登記之債務人豈有竟係原告而非丁○○之理，
    顯違事理。再者，依被告所提出之民事答辯狀所為答辯，系
    爭抵押權所擔保之債權係由原告委託丁○○與其女婿乙○○
    出面處理而成立乙節（見本院卷第31頁），亦與證人乙○○
    證述上述借款是由丁○○所借等語相違，則證人乙○○上述
    所稱原告同意設定系爭抵押權以擔保丁○○之債務云云，更
    屬有疑。又丁○○早與原告離異，而依渠所證內容，甚已自
    曝本身涉犯竊盜、偽造文書等罪行，卻猶坦為如上證言，已
    無虛言偏頗原告之虞，併衡以原告就此亦已對丁○○提出刑
    事告訴，有伊提出之臺灣桃園地方法院檢察署97年度交查字
    第1526號偽造文書案件通知書乙紙可稽（見本院卷第13頁）
    ，則如原告確有所授權，當無甘冒誣告刑責率爾提告之理。
    是稽上各情以觀，證人乙○○上開利於被告部分之證詞尚乏
    佐證，難以憑採，而證人丁○○所言自較可信。又丁○○未
    經原告同意，即擅就原告所有系爭房地設定抵押權予被告，
    乃屬無權處分之行為，既經權利人即原告提起本件訴訟並到
    庭拒絕承認（見本院卷第5 、27頁），則依前開民法規定，
    該抵押權設定之處分，亦不生效力。故原告主張未曾為丁○
    ○擔保任何債務，系爭抵押權乃丁○○擅自拿取伊所有相關
    資料設定登記予被告，並未經伊同意或授權等語，堪以信實
    。
  (四)基上，原告與被告間既無消費借貸之法律關係存在，亦未擔
    保丁○○之債務，則系爭最高限額抵押權於存續期間屆滿確
    定後，並無何受其擔保之債權存在，揆諸前揭抵押權之從屬
    性，系爭抵押權即無由成立，則原告主張系爭抵押債權不存
    在及被告應塗銷該抵押權設定登記等語，均屬有據。
五、綜上所述，被告雖抗辯丁○○前揭向其借款200 萬元係受原
    告委託所為，其與原告有系爭抵押債權存在云云，惟此為原
    告所否認，被告就此又未能舉證以實其說，其抗辯自不足採
    。雖丁○○曾陸續透過乙○○向被告為上開借款，惟系爭抵
    押權約定所擔保債權之債務人為原告，且該抵押權之設定係
    丁○○未經原告同意即擅自以原告所有相關資料所為，原告
    並對之拒絕承認，是系爭抵押權亦未擔保丁○○之債務。而
    系爭抵押權之存續期間為95年1 月13日起至97年1 月12日止
    ，其存續期間業已屆滿，被告復未證實尚有其他受該抵押權
    擔保之債權存在，則依抵押權之從屬性，系爭抵押權應歸於
    消滅，被告自負有塗銷之義務。從而，原告請求確認兩造間
    就原告所有系爭房地，於95年1 月16日以中壢地政所95年壢
    登字第24170 號登記，權利價值為最高限額150 萬元，存續
    期間自95年1 月13日起至97年1 月12日止之抵押權，其所擔
    保之債權不存在，及原告主張依抵押權之從屬性，請求被告
    塗銷系爭抵押權之設定登記，俱有理由，均應准許。
六、本件事證已臻明確，兩造其餘之主張、陳述及所提出之證據
    資料，核於判決結果不生影響，爰不逐一論述，附此敘明。
七、據上論結，本件原告之訴為有理由，依民事訴訟法第78條，
    判決如主文。
中    華    民    國    98    年    7     月    31    日
                  民事第一庭    法  官  范明達
以上正本係照原本作成
如對本判決上訴，須於判決送達後20日內向本院提出上訴狀
中    華    民    國    98    年    8     月    3     日
                                書記官  張豐松

司法院資訊處製作；財團法人民間司法改革基金會備份。
